ACORDAO-COMPLETO-2554251

ACÓRDÃO 1285/2023 ATA 3/2023 - PRIMEIRA CÂMARA

VISTOS, relatados e discutidos estes autos de tomada de contas especial instaurada pela Secretaria Especial do Desenvolvimento Social contra Danilo Vidal de Miranda em razão da não comprovação da regular aplicação dos recursos repassados pelo Fundo Nacional de Assistência Social para a execução dos programas Proteção Social Básica e Proteção Social Especial, no exercício de 2011.
ACORDAM os ministros do Tribunal de Contas da União, reunidos em sessão da 1ª Câmara, diante das razões expostas pelo relator e com fundamento nos arts. 1º, I, da Lei 8.443/1992 c/c os arts. 169, V, do RI/TCU, em:
9.1. fixar novo e improrrogável prazo de 15 (quinze) dias, a contar da notificação, com fundamento no art. 12, §§ 1.º e 2.º, da Lei 8.443/1992 e no art. 202, §§ 3º, 4º e 5º, do RI/TCU, para que o município de Trairão/PA efetue e comprove, perante o Tribunal, o recolhimento das quantias abaixo discriminadas aos cofres do Fundo Nacional de Assistência Social, atualizadas monetariamente até a data do efetivo recolhimento, na forma prevista na legislação em vigor:
	Data de ocorrência
	Valor histórico (R$) 

	11/5/2011
	1.000,00

	16/5/2011
	1.500,00

	1/7/2011
	480,00

	18/10/2011
	545,00

	28/11/2011
	545,00

	10/8/2011
	39.500,00

	21/10/2011
	1.148,00

9.2. informar ao município de Trairão/PA que a liquidação tempestiva do débito atualizado monetariamente saneará o processo e permitirá que suas contas sejam julgadas regulares com ressalva, dando-lhe quitação, nos termos do § 4.º do art. 202 do RI/TCU, ao passo que a ausência desse pagamento tempestivo levará ao julgamento pela irregularidade de suas contas, com imputação de débito a ser atualizado monetariamente e acrescido de juros de mora, nos termos do art. 19 da Lei 8.443/1992;
9.3. autorizar, desde logo, se requerido, com fundamento no art. 26 da Lei 8.443/1992 c/c o art. 217, §§ 1º e 2º, do RI/TCU, o parcelamento da dívida em até 36 parcelas, incidindo, sobre cada parcela, corrigida monetariamente, os correspondentes acréscimos legais, fixando-lhe o prazo de 15 (quinze) dias, a contar do recebimento da notificação, para comprovar, perante o Tribunal, o recolhimento da primeira parcela, e de 30 (trinta) dias, a contar da parcela anterior, para comprovar o recolhimento das demais parcelas, devendo incidir, sobre cada valor mensal, atualizado monetariamente, os juros de mora devidos, no caso do débito, na forma prevista na legislação em vigor, alertando o responsável de que a falta de comprovação do pagamento de qualquer parcela importará o vencimento antecipado do saldo devedor, nos termos do § 2º do art. 217 do RI/TCU; 
9.4. enviar cópia deste acórdão aos interessados e aos responsáveis; e
9.5. informar aos interessados que o inteiro teor da presente deliberação estará disponível para consulta no dia seguinte à sua oficialização, no endereço www.tcu.gov.br/acordaos.

TOMADA DE CONTAS ESPECIAL  Não comprovação da regular aplicação dos recursos repassados a programas Proteção Social Básica (PSB) e Proteção Social Especial (PSE).

Primeira Câmara

Município de Trairão/PA.

3. Interessados/Responsáveis:
3.1. Interessado: Secretaria Especial do Desenvolvimento Social.
3.2. Responsáveis: Danilo Vidal de Miranda (XXX.644.142-XX); Município de Trairão/PA (10.221.760/0001-82).

13.1. Ministros presentes: Benjamin Zymler (na Presidência) e Jorge Oliveira.
13.2. Ministros-Substitutos convocados: Augusto Sherman Cavalcanti e Weder de Oliveira (Relator).

WEDER DE OLIVEIRA

Trata-se de tomada de contas especial instaurada pela extinta Secretaria Especial do Desenvolvimento Social contra Danilo Vidal de Miranda e o município de Trairão/PA em razão da não comprovação da regular aplicação dos recursos repassados pelo Fundo Nacional de Assistência Social para a execução dos programas Proteção Social Básica (PSB) e Proteção Social Especial (PSE) , no exercício de 2011.
Transcrevo trechos da instrução da Unidade de Auditoria Especializada em Tomada de Contas Especial (AudTCE) [footnoteRef:2]: [2:  Peça 66.] 
"HISTÓRICO
Em 30/6/2021, com fundamento na IN/TCU 71/2012, alterada pela IN/TCU 76/2016, e DN/TCU 155/2016, o dirigente da Secretaria Especial do Desenvolvimento Social autorizou a instauração da tomada de contas especial (peça 31) . O processo foi registrado no sistema e-TCE com o número 973/2021.
Os recursos repassados pelo Fundo Nacional de Assistência Social ao município de Trairão - PA, no exercício de 2011, na modalidade fundo a fundo, foram auditados pela Controladoria Geral da União, conforme consignado no Relatório de Fiscalização 38030, de 4/3/2013 (peça 6) . 
O fundamento para a instauração da Tomada de Contas Especial, conforme consignado na matriz de responsabilização elaborada pelo tomador de contas, foi a constatação das seguintes irregularidades: 
Ausência dos documentos comprobatórios da despesa de programa do FNAS, conforme Relatório de Fiscalização nº 38030 de 04/03/2013, 38º Sorteio da CGU item nº 3.2.1.2. 
Realização de despesas em itens não permitidos ou incompatíveis com o objeto do PSB/PSE - 2011, conforme Relatório de Fiscalização nº 38030 de 04/03/2013, 38º Sorteio da CGU item nº 3.2.1.1. 
Aplicação de recursos federais em finalidade diversa daquela previamente pactuada, sem autorização prévia do órgão repassador, em benefício do ente federado, conforme Relatório de Fiscalização nº 38030 de 04/03/2013, 38º Sorteio da CGU item nº 3.3.1.1.
O responsável arrolado na fase interna foi devidamente comunicado e, diante da ausência de justificativas suficientes para elidir as irregularidades e da não devolução dos recursos, instaurou-se a tomada de contas especial.
No relatório (peça 41) , o tomador de contas concluiu que o prejuízo importaria no valor original de R$ 49.358,00, imputando-se a responsabilidade a Danilo Vidal de Miranda, Ex-Prefeito, no período de 1/1/2009 a 31/12/2012 e 1/1/2013 a 31/12/2016, na condição de gestor dos recursos. 
Em 16/8/2021, a Controladoria-Geral da União emitiu o relatório de auditoria (peça 44) , em concordância com o relatório do tomador de contas. O certificado de auditoria e o parecer do dirigente do órgão de controle interno concluíram pela irregularidade das presentes contas (peças 45 e 46) .
Em 11/11/2021, o ministro responsável pela área atestou haver tomado conhecimento das conclusões contidas no relatório e certificado de auditoria, bem como do parecer conclusivo do dirigente do órgão de controle interno, manifestando-se pela irregularidade das contas, e determinou o encaminhamento do processo ao Tribunal de Contas da União (peça 47) .
Na instrução antecedente (peça 51) , analisando-se os documentos nos autos, concluiu-se pela necessidade de realização de citação para as seguintes irregularidades: 
Irregularidade 1: ausência dos documentos comprobatórios da despesa de programa do FNAS.
Evidências da irregularidade: documentos técnicos presentes nas peças 6, 9, 15, 26 e 29.
Normas infringidas: Art. 70, parágrafo único, da Constituição Federal de 1988; art. 93, do Decreto-lei 200; e art. 7º da Portaria MDS 625/2010.
Débitos relacionados ao responsável Danilo Vidal de Miranda (CPF: XXX.644.142-XX) :
	Data de ocorrência
	Valor histórico (R$) 

	8/2/2011
	3.000,00

	22/2/2011
	820,00

Cofre credor: Fundo Nacional de Assistência Social.
Responsável: Danilo Vidal de Miranda (CPF: XXX.644.142-XX) .
Conduta: não apresentar documentos comprobatórios das despesas realizadas com recursos repassados para a execução de programa do FNAS.
Nexo de causalidade: A não comprovação das despesas realizadas impediu a comprovação da regular aplicação dos recursos federais repassados no âmbito do instrumento em questão, resultando em presunção de dano ao erário.
Culpabilidade: não há excludentes de ilicitude, de culpabilidade e de punibilidade; é razoável supor que o responsável tinha consciência da ilicitude de sua conduta; era exigível conduta diversa da praticada, qual seja, apresentar a documentação comprobatória das despesas realizadas necessária à comprovação da regular aplicação dos recursos federais repassados, conforme estabelecido nas normas aplicáveis. 
Encaminhamento: citação.
Irregularidade 2: realização de despesas em itens não permitidos ou incompatíveis com o objeto do PSB/PSE - 2011. 
Evidências da irregularidade: documentos técnicos presentes nas peças 6, 9, 15, 26 e 29.
Normas infringidas: Art. 37, caput, c/c o art. 70, parágrafo único, da Constituição da República Federativa do Brasil; art. 93, do Decreto-lei 200/1967; art. 66, do Decreto 93.872/1986.
Débitos relacionados aos responsáveis Danilo Vidal de Miranda (CPF: XXX.644.142-XX) e município de Trairão - PA (CNPJ: 10.221.760/0001-82) :
	Data de ocorrência
	Valor histórico (R$) 

	11/5/2011
	1.000,00

	16/5/2011
	1.500,00

	1/7/2011
	480,00

	18/10/2011
	545,00

	28/11/2011
	545,00

Cofre credor: Fundo Nacional de Assistência Social.
Responsável: Município de Trairão - PA (CNPJ: 10.221.760/0001-82) .
Conduta: realizar, por meio do gestor responsável, despesas na execução do instrumento em questão em itens não permitidos ou incompatíveis com as especificações constantes do termo aprovado.
Nexo de causalidade: A utilização de recursos federais transferidos no âmbito do instrumento em questão em itens não permitidos ou incompatíveis com o termo aprovado resultou na impugnação das referidas despesas e, consequentemente, em dano ao erário.
Culpabilidade: não há excludentes de ilicitude, de culpabilidade e de punibilidade; é razoável supor que o administrador responsável pela pessoa jurídica tinha consciência da ilicitude de sua conduta; era exigível conduta diversa da praticada, qual seja, aplicar os recursos federais transferidos exclusivamente em itens permitidos ou compatíveis com o respectivo termo aprovado. 
Responsável: Danilo Vidal de Miranda (CPF: XXX.644.142-XX) .
Conduta: realizar despesas na execução do instrumento em questão em itens não permitidos ou incompatíveis com as especificações constantes do termo aprovado.
Nexo de causalidade: a utilização de recursos federais transferidos no âmbito do instrumento em questão em itens não permitidos ou incompatíveis com o termo aprovado resultou na impugnação das referidas despesas e, consequentemente, em dano ao erário.
Culpabilidade: não há excludentes de ilicitude, de culpabilidade e de punibilidade; é razoável supor que o responsável tinha consciência da ilicitude de sua conduta; era exigível conduta diversa da praticada, qual seja, aplicar os recursos federais transferidos exclusivamente em itens permitidos ou compatíveis com o respectivo termo aprovado. 
Encaminhamento: citação.
Irregularidade 3: aplicação de recursos federais em finalidade diversa daquela previamente pactuada, sem autorização prévia do órgão repassador, em benefício do ente federado.
Evidências da irregularidade: documentos técnicos presentes nas peças 6, 9, 15, 26 e 29.
Normas infringidas: Art. 37, caput, c/c o art. 70, da Constituição da República Federativa do Brasil, art. 93 do Decreto-lei 200/1967, art. 66, do Decreto 93.872/1986. 
Débitos relacionados aos responsáveis Danilo Vidal de Miranda (CPF: XXX.644.142-XX) e município de Trairão - PA (CNPJ: 10.221.760/0001-82) :
	Data de ocorrência
	Valor histórico (R$) 

	10/8/2011
	39.500,00

	21/10/2011
	1.148,00

Cofre credor: Fundo Nacional de Assistência Social.
Responsável: Município de Trairão - PA (CNPJ: 10.221.760/0001-82) .
Conduta: beneficiar-se indevidamente de recursos federais para realização de ações específicas, no âmbito do instrumento em questão, cuja finalidade foi desvirtuada em prol do ente federado.
Nexo de causalidade: O benefício indevido dos recursos federais resultou no desvio de finalidade na aplicação dos recursos do instrumento.
Culpabilidade: não há excludentes de ilicitude, de culpabilidade e de punibilidade; é razoável supor que o administrador responsável pela pessoa jurídica tinha consciência da ilicitude de sua conduta; era exigível conduta diversa da praticada, qual seja, utilizar por meio dos seus gestores os recursos financeiros disponíveis na finalidade específica para a qual foram destinados. 
Responsável: Danilo Vidal de Miranda (CPF: XXX.644.142-XX) .
Conduta: aplicar recursos federais transferidos em finalidade diversa daquela previamente pactuada no âmbito do instrumento em questão, sem autorização prévia do órgão repassador.
Nexo de causalidade: A conduta descrita permitiu a realização de despesas incompatíveis com a finalidade pactuada no plano de trabalho do instrumento em questão, o que acarreta para o gestor julgamento das contas pela irregularidade e aplicação de multa.
Culpabilidade: não há excludentes de ilicitude, de culpabilidade e de punibilidade; é razoável supor que o responsável tinha consciência da ilicitude de sua conduta; era exigível conduta diversa da praticada, qual seja, aplicar os recursos que lhe foram confiados por intermédio do instrumento em questão exclusivamente nas ações previstas no objeto pactuado. 
  Encaminhamento: citação.
 Apesar de o tomador de contas não haver incluído Prefeitura Municipal de Trairão - PA como responsável neste processo, após análise realizada sobre a documentação acostada aos autos, conclui-se que sua responsabilidade deve ser incluída, uma vez que há evidências de que tenha tido participação nas irregularidades aqui verificadas.
  Em cumprimento ao pronunciamento da unidade (peça 58) , foram efetuadas citações dos responsáveis, nos moldes adiante:
 Danilo Vidal de Miranda - promovida a citação do responsável, conforme delineado adiante:
	Comunicação: Ofício 6671/2022 - Seproc (peça 61) 
Data da Expedição: 23/2/2022
Data da Ciência: 23/3/2022 (peça 64) 
Nome Recebedor: Cláudia Maria Costa 
Observação: Ofício enviado para o endereço do responsável, conforme pesquisa na base de dados no sistema da Receita Federal, custodiada pelo TCU (peça 60) .
Fim do prazo para a defesa: 7/4/2022
	
 Prefeitura Municipal de Trairão - PA - promovida a citação do responsável, conforme delineado adiante:
	Comunicação: Ofício 6669/2022 - Seproc (peça 62) 
Data da Expedição: 23/2/2022
Data da Ciência: 23/3/2022 (peça 63) 
Nome Recebedor: ilegível
Observação: Ofício enviado para o endereço do responsável, conforme pesquisa na base de dados no sistema da Receita Federal, custodiada pelo TCU (peça 60) .
Fim do prazo para a defesa: 7/4/2022
	
 Conforme Despacho de Conclusão das Comunicações Processuais (peça 65) , as providências inerentes às comunicações processuais foram concluídas. 
 Transcorrido o prazo regimental, os responsáveis Danilo Vidal de Miranda e Prefeitura Municipal de Trairão - PA permaneceram silentes, devendo ser considerados revéis, nos termos do art. 12, § 3º, da Lei 8.443/1992.
ANÁLISE DOS PRESSUPOSTOS DE PROCEDIBILIDADE DA IN/TCU 71/2012
Avaliação de Viabilidade do Exercício do Contraditório e Ampla Defesa
 Verifica-se que não houve o transcurso de mais de dez anos desde o fato gerador sem que tenha havido a notificação dos responsáveis pela autoridade administrativa federal competente (art. 6º, inciso II, c/c art. 19 da IN/TCU 71/2012, modificada pela IN/TCU 76/2016) , uma vez que o fato gerador da irregularidade sancionada ocorreu em 28/11/2011, e os responsáveis foram notificados sobre as irregularidades pela autoridade administrativa competente conforme segue:
Danilo Vidal de Miranda, por meio do ofício acostado à peça 11, recebido em 1/9/2014, conforme AR (peça 12) .
Prefeitura Municipal de Trairão - PA, excepcionalmente, não houve notificação.
Valor de Constituição da TCE 	
  Verifica-se, ainda, que o valor atualizado do débito apurado (sem juros) em 1/1/2017 é de R$ 69.890,12, e que apesar de ser inferior ao limite de R$ 100.000,00 constitui TCE em conjunto com o débito 2182/2019, do mesmo responsável cuja soma ultrapassa o valor de R$ 100.000,00, na forma estabelecida conforme os arts. 6º, § 1°, e 19 da IN/TCU 71/2012, modificada pela IN/TCU 76/2016. 
OUTROS PROCESSOS/DÉBITOS NOS SISTEMAS DO TCU COM OS MESMOS RESPONSÁVEIS
 Informa-se que foi encontrado processo no Tribunal com os mesmos responsáveis:
	Responsável
	Processo

	Danilo Vidal de Miranda
	Processo 042.846/2021-8 (TCE, aberto, TCE instaurada pela Secretaria Especial do Desenvolvimento Social em razão da não comprovação da regular aplicação dos recursos repassados pela União para atendimento ao PSB/PSE 2012) 

 Informa-se que foi (ram) encontrado (s) débito (s) imputável (is) aos responsáveis no banco de débitos existente no sistema e-TCE:
	Responsável
	Débito inferior

	Danilo Vidal de Miranda
	752/2022 (R$ 4.512,61) - Dano inferior ao limite de instauração da TCE cadastrado

 A tomada de contas especial está, assim, devidamente constituída e em condição de ser instruída.
EXAME TÉCNICO
Da validade das notificações:
 Preliminarmente, cumpre tecer breves considerações sobre a forma como são realizadas as comunicações processuais no TCU. A esse respeito, destacam-se o art. 179, do Regimento Interno do TCU (Resolução 155, de 4/12/2002) e o art. 4º, inciso III, § 1º, da Resolução TCU 170, de 30 de junho de 2004, in verbis:
Art. 179. A citação, a audiência ou a notificação, bem como a comunicação de diligência, farse-ão:
I - mediante ciência da parte, efetivada por servidor designado, por meio eletrônico, fac-símile, telegrama ou qualquer outra forma, desde que fique confirmada inequivocamente a entrega da comunicação ao destinatário;
II - mediante carta registrada, com aviso de recebimento que comprove a entrega no endereço do destinatário;
III - por edital publicado no Diário Oficial da União, quando o seu destinatário não for localizado
 (...) 
Art. 3º As comunicações serão dirigidas ao responsável, ou ao interessado, ou ao dirigente de órgão ou entidade, ou ao representante legal ou ao procurador constituído nos autos, com poderes expressos no mandato para esse fim, por meio de:
I - correio eletrônico, fac-símile ou telegrama;
II - servidor designado;
III - carta registrada, com aviso de recebimento;
IV - edital publicado no Diário Oficial da União, quando o seu destinatário não for localizado, nas hipóteses em que seja necessário o exercício de defesa.
Art. 4º. Consideram-se entregues as comunicações:
I - efetivadas conforme disposto nos incisos I e II do artigo anterior, mediante confirmação da ciência do destinatário;
II - realizadas na forma prevista no inciso III do artigo anterior, com o retorno do aviso de recebimento, entregue comprovadamente no endereço do destinatário;
III - na data de publicação do edital no Diário Oficial da União, quando realizadas na forma prevista no inciso IV do artigo anterior.
§ 1º O endereço do destinatário deverá ser previamente confirmado mediante consulta aos sistemas disponíveis ao Tribunal ou a outros meios de informação, a qual deverá ser juntada ao respectivo processo.
 (...) 
 Bem se vê, portanto, que a validade da citação via postal não depende de que o aviso de recebimento seja assinado pelo próprio destinatário da comunicação, o que dispensa, no caso em tela, a entrega do AR em 'mãos próprias'. A exigência da norma é no sentido de o Tribunal verificar se a correspondência foi entregue no endereço correto, residindo aqui a necessidade de certeza inequívoca. 
 Não é outra a orientação da jurisprudência do TCU, conforme se verifica dos julgados a seguir transcritos:
São válidas as comunicações processuais entregues, mediante carta registrada, no endereço correto do responsável, não havendo necessidade de que o recebimento seja feito por ele próprio (Acórdão 3648/2013-TCU-Segunda Câmara, Relator José Jorge) ;
É prescindível a entrega pessoal das comunicações pelo TCU, razão pela qual não há necessidade de que o aviso de recebimento seja assinado pelo próprio destinatário. Entregandose a correspondência no endereço correto do destinatário, presume-se o recebimento da citação. (Acórdão 1019/2008-TCU-Plenário, Relator Benjamin Zymler) ;
As comunicações do TCU, inclusive as citações, deverão ser realizadas mediante Aviso de Recebimento - AR, via Empresa Brasileira de Correios e Telégrafos, bastando para sua validade que se demonstre que a correspondência foi entregue no endereço correto. (Acórdão 1526/2007-TCU-Plenário, Relator Aroldo Cedraz) .
A validade do critério de comunicação processual do TCU foi referendada pelo Supremo Tribunal Federal, nos termos do julgamento do MS-AgR 25.816/DF, por meio do qual se afirmou a desnecessidade da ciência pessoal do interessado, entendendo-se suficiente a comprovação da entrega do 'AR' no endereço do destinatário:
Ementa: agravo regimental. Mandado de segurança. Desnecessidade de intimação pessoal das decisões do tribunal de contas da união. art. 179 do regimento interno do TCU. Intimação do ato impugnado por carta registrada, iniciado o prazo do art. 18 da lei nº 1.533/51 da data constante do aviso de recebimento. Decadência reconhecida. Agravo improvido.
O envio de carta registrada com aviso de recebimento está expressamente enumerado entre os meios de comunicação de que dispõe o Tribunal de Contas da União para proceder às suas intimações.
O inciso II do art. 179 do Regimento Interno do TCU é claro ao exigir apenas a comprovação da entrega no endereço do destinatário, bastando o aviso de recebimento simples. 
Da revelia dos responsáveis Danilo Vidal de Miranda e da Prefeitura Municipal de Trairão - PA
 No caso vertente, a citação dos responsáveis se deu em endereços provenientes da base de CPFs da Receita Federal, em sistema custodiado pelo TCU. A entrega dos ofícios citatórios nesses endereços ficou comprovada (peças 59 e 60) .
 Nos processos do TCU, a revelia não leva à presunção de que seriam verdadeiras todas as imputações levantadas contra os responsáveis, diferentemente do que ocorre no processo civil, em que a revelia do réu opera a presunção da verdade dos fatos narrados pelo autor (Acórdão 1009/2018-TCU-Plenário, Relator Bruno Dantas; 2369/2013-TCU-Plenário, Relator Benjamin Zymler e 2449/2013-TCU-Plenário, Relator Benjamin Zymler) . Dessa forma, a avaliação da responsabilidade do agente não pode prescindir da prova existente no processo ou para ele carreada. 
 Ao não apresentar sua defesa, os responsáveis deixaram de produzir prova da regular aplicação dos recursos sob sua responsabilidade, em afronta às normas que impõem aos gestores públicos a obrigação legal de, sempre que demandados pelos órgãos de controle, apresentar os documentos que demonstrem a correta utilização das verbas públicas, a exemplo do contido no art. 93 do Decreto-Lei 200/1967: 'Quem quer que utilize dinheiros públicos terá de justificar seu bom e regular emprego na conformidade das leis, regulamentos e normas emanadas das autoridades administrativas competentes.' 
 Mesmo as alegações de defesa não sendo apresentadas, considerando o princípio da verdade real que rege esta Corte, procurou-se buscar, em manifestações dos responsáveis na fase interna desta Tomada de Contas Especial, se havia algum argumento que pudesse ser aproveitado a seu favor. 
 Os argumentos apresentados na fase interna (peça 18) não elidem as irregularidades apontadas.
 Entretanto, em função da presunção da boa-fé que milita em favor do ente público, é possível a prorrogação de prazo para comprovação de ressarcimento de débito a ele imputado ou na impossibilidade de se aferir a boa-fé da pessoa jurídica, aplica-se o disposto no art. 202, § 3º, do Regimento Interno/TCU, abrindo-se novo e improrrogável prazo para o recolhimento do débito. Nessa linha, estão as inteligências dos Acórdão 1286/2015-TCU-Segunda Câmara, rel. Raimundo Carreiro, e 4.744/2010-1ª Câmara, rel. Augusto Nardes, respectivamente (Acórdão 2365/2018-TCU-Segunda Câmara, rel. Marcos Benquerer) .
 Dessa forma, propõe-se a concessão de novo e improrrogável prazo para que o município comprove o recolhimento da quantia apurada aos cofres do Fundo Nacional de Assistência Social.
 Com relação ao responsável Danilo Vidal de Miranda, deixa-se de propor o julgamento de suas contas nesta oportunidade, para evitar descompasso com a contas do Município de Trairão/PA, postergando-a para quando do retorno destes autos, após o transcurso do prazo para concedido ao referido ente municipal para recolher a importância devida.
Prescrição da Pretensão Punitiva
 Vale ressaltar que a pretensão punitiva do TCU, conforme Acórdão 1441/2016-TCU-Plenário, Relator Benjamin Zymler, que uniformizou a jurisprudência acerca dessa questão, subordina-se ao prazo geral de prescrição indicado no art. 205 do Código Civil, que é de dez anos, contado da data de ocorrência da irregularidade sancionada, nos termos do art. 189 do Código Civil, sendo este prazo interrompido pelo ato que ordenar a citação, a audiência ou a oitiva dos responsáveis.
 No caso em exame, ocorreu a prescrição, uma vez que a irregularidade sancionada ocorreu em 28/11/2011, e o ato de ordenação da citação ocorreu em 16/2/2022.
CONCLUSÃO
 Regularmente citados, os responsáveis não compareceram aos autos. Em função da presunção da boa-fé que milita em favor do ente público, propõe-se fixar novo e improrrogável prazo de quinze dias para que o Município de Trairão/PA efetue e comprove o recolhimento das quantias especificadas aos cofres do Fundo Nacional de Assistência Social.
PROPOSTA DE ENCAMINHAMENTO
 Diante do exposto, submetemos os autos à consideração superior, propondo ao Tribunal:
fixar novo e improrrogável prazo de 15 (quinze) dias, a contar da notificação, com fundamento no art. 12, §§ 1º e 2º, da Lei 8.443/92 e art. 202, §§3º, 4º e 5º, do Regimento Interno do TCU, para que o Município de Trairão/PA efetue e comprove, perante este Tribunal, o recolhimento das quantias abaixo discriminadas aos cofres do Fundo Nacional de Assistência Social, atualizadas monetariamente até a data do efetivo recolhimento, na forma prevista na legislação em vigor:
	Data de ocorrência
	Valor histórico (R$) 

	11/5/2011
	1.000,00

	16/5/2011
	1.500,00

	1/7/2011
	480,00

	18/10/2011
	545,00

	28/11/2011
	545,00

	10/8/2011
	39.500,00

	21/10/2011
	1.148,00

informar ao Município de Trairão/PA que a liquidação tempestiva do débito atualizado monetariamente saneará o processo e permitirá que suas contas sejam julgadas regulares com ressalva, dando-lhe quitação, nos termos do § 4º, do art. 202, do Regimento Interno do TCU, ao passo que a ausência desse pagamento tempestivo levará ao julgamento pela irregularidade de suas contas, com imputação de débito a ser atualizado monetariamente e acrescido de juros de mora, nos termos do art. 19 da Lei 8.443/1992;
autorizar, caso requerido, nos termos do art. 26 da Lei 8.443/1992, o parcelamento da dívida indicada na alínea 'b' acima em até 36 (trinta e seis) parcelas mensais e sucessivas, atualizadas monetariamente, esclarecendo ao responsável que a falta de pagamento de qualquer parcela importará no vencimento antecipado do saldo devedor, sem prejuízo das demais medidas legais."
O MP/TCU, representado pela procuradora-geral Cristina Machado da Costa e Silva, assim se manifestou[footnoteRef:3]: [3:  Peça 69.] 
	"Trata-se de tomada de contas especial instaurada pela Secretaria Especial do Desenvolvimento Social, em desfavor do Senhor Danilo Vidal de Miranda, ex-prefeito do município de Trairão/PA, no período de 1/1/2009 a 31/12/2012 e de 1/1/2013 a 31/12/2016, na condição de gestor dos recursos, e da Prefeitura Municipal de Trairão/PA, em razão da não comprovação da regular aplicação dos recursos repassados pela União ao referido município, por meio do Fundo Nacional de Assistência Social, na modalidade fundo a fundo, para a execução dos Programas Proteção Social Básica (PSB) e Proteção Social Especial (PSE) , no exercício de 2011. Os recursos objeto de análise da presente TCE foram auditados pela Controladoria-Geral da União, conforme consignado no Relatório de Fiscalização n.º 38030, de 4/3/2013 (peça 6) .
2.	Nos termos da matriz de responsabilização elaborada pelo tomador de contas (peça 40) , o fundamento para a instauração da Tomada de Contas Especial foi a constatação de três irregularidades, atribuídas exclusivamente ao Sr. Danilo Vidal de Miranda: a) ausência dos documentos comprobatórios da despesa de programa do FNAS, conforme Relatório de Fiscalização n.º 38030, de 4/3/2013, 38.º Sorteio da CGU, item n.º 3.2.1.2 (débito de R$ 3.820,00) ; b) realização de despesas em itens não permitidos ou incompatíveis com o objeto do PSB/PSE-2011, conforme Relatório de Fiscalização n.º 38030, de 4/3/2013, 38.º Sorteio da CGU, item n.º 3.2.1.1 (débito de R$ 4.070,00) ; e c) aplicação de recursos federais em finalidade diversa daquela previamente pactuada, sem autorização prévia do órgão repassador, em benefício do ente federado, conforme Relatório de Fiscalização n.º 38030, de 4/3/2013, 38.º Sorteio da CGU, item n.º 3.3.1.1 (débito de R$ 40.648,00) .
3.	Segundo o Relatório do tomador de contas, o dano ao erário apurado foi de R$ 49.358,00, sob a responsabilidade do Sr. Danilo Vidal de Miranda (peça 41) . Foi sugerido o cadastramento de débitos resultantes de dispensa de instauração de TCE, nos termos do art. 6.º, incisos I e II, da IN/TCU n.º 71/2012 e do art. 11, § 4.º, da DN/TCU n.º 155/2016. Por meio de Relatório de Auditoria (peça 44) , a Controladoria-Geral da União concordou com o relatório do tomador de contas, com a informação de que a presente TCE foi instaurada em conjunto com a de n.º 2182/2019, considerando o somatório dos débitos de um mesmo responsável, na forma prevista no art. 6.º, § 1.º, da IN/TCU n.º 71/2012, alterada pela IN/TCU n.º 88/2020. O Certificado de Auditoria e o Parecer do Dirigente de Controle Interno concluíram pela irregularidade das presentes contas (peças 45 e 46) .
4.	Em instrução preliminar no TCU (peça 51) , propôs a Secex-TCE realizar a citação do Sr. Danilo Vidal de Miranda pela primeira irregularidade destacada no parágrafo 2, e da Prefeitura Municipal de Trairão/PA, na condição de beneficiária dos recursos, pelas segunda e terceira irregularidades. Também foi proposta a realização de audiência do ex-prefeito pela 'aplicação de recursos federais em finalidade diversa daquela previamente pactuada, sem autorização prévia do órgão repassador'.
5	Por meio do Despacho à peça 54, o eminente Relator, Ministro Weder de Oliveira, considerou adequada a imputação de dano ao município, uma vez que o ente se beneficiou dos recursos que tiveram sua finalidade desviada. Entretanto, entendeu que esse dano deveria ser solidariamente imputado ao gestor municipal, uma vez que foi o responsável direto pelas despesas.
6.	No Despacho, o Relator autorizou a realização da audiência do Sr. Danilo Vidal de Miranda sugerida pela Unidade Técnica, a citação individual do ex-prefeito pelo débito decorrente da primeira irregularidade do parágrafo 2, e a citação desse mesmo responsável, solidariamente com o ente federado, pelos débitos decorrentes das segunda e terceira irregularidades.
7.	Efetuadas as citações dos responsáveis, comprovado que os ofícios foram validamente recebidos, ambos os citados permaneceram silentes, devendo ser considerados revéis, nos termos do art. 12, § 3.º, da Lei n.º 8.443/1992. A efetivação da audiência do ex-gestor pela terceira irregularidade foi dispensada pela Secex-TCE (peça 56) , em função de ter sido constatada a prescrição da pretensão punitiva.
8.	Considerando que o ex-prefeito e o município, ao não apresentarem defesa, deixaram de produzir prova da regular aplicação dos recursos sob sua responsabilidade, e que, não obstante o princípio da verdade real, não foram encontrados argumentos/manifestações dos responsáveis na fase interna desta TCE que pudessem ser aproveitados a seu favor, concluiu a Secex-TCE que as irregularidades apontadas nos autos não foram elididas, conforme a instrução da peça 66.
9.	Dada a presunção de boa-fé que milita em favor dos entes públicos, nos termos do art. 202, § 3.º, do Regimento Interno/TCU, propõe a Secex-TCE fixar novo e improrrogável prazo de quinze dias, a contar da notificação, para que o município de Trairão/PA efetue e comprove, perante o Tribunal, o recolhimento das quantias relativas às segunda e terceira irregularidades (débito somado de R$ 45.538,00) .
10.	 Com relação ao ex-prefeito, a Unidade Técnica propõe não julgar suas contas nesta oportunidade, para evitar descompasso com as contas do ente municipal, postergando o julgamento para quando do retorno destes autos, após o transcurso do prazo concedido ao Município para recolher a importância devida.
11.	 Conforme a Nota Técnica n.º 5597/2018 (peça 26) , após exame da justificativa e documentação oferecidas pelo gestor acerca das constatações do relatório da CGU, no que tange à segunda irregularidade do parágrafo 2, permaneceram classificadas como indevidas as despesas com contratação de serviços de contabilidade, urnas funerárias, serviços eventuais para o Peti e PVB II e confecção de material em madeira, realizadas em ações do Centro de Referência da Assistência Social, o que caracterizou, no entendimento do Ministério do Desenvolvimento Social, despesas em itens não permitidos ou incompatíveis com o objeto do PSB/PSE-2011.
12. No que concerne à terceira irregularidade do parágrafo 2, a Nota Técnica confirmou que foram pagos 'Serviços Eventuais no SCFV para Idosos' com recursos do Piso Variável de Média Complexidade (PVMC) , além de ter ocorrido dispêndio, com recursos do Piso Básico Fixo (PBF) e do PVMC, na aquisição indevida de bens permanentes (parcela de um veículo Kombi) , o que representou aplicação de recursos federais em finalidade diversa da previamente pactuada, sem autorização prévia do órgão repassador.
13. Observa-se que as segunda e terceira irregularidades mencionadas podem ser enquadradas genericamente como 'desvio de finalidade', porquanto os fundamentos das constatações da CGU foram sobremodo semelhantes. Segundo o Relatório de Fiscalização da peça 6, em ambas as situações, foram utilizados recursos de dois pisos (PBF e PVMC) para o pagamento de despesas relativas a outros programas, o que seria inaceitável, tendo em vista que cada programa social gerido pela municipalidade recebe recursos específicos para sua manutenção.
14. Frente a esse contexto, entendemos assistir razão à Unidade Instrutiva em considerar que as despesas relativas às segunda e terceira irregularidades acabaram por beneficiar indevidamente o município de Trairão/PA. Nos termos do art. 2.º da Decisão Normativa n.º 57/2004, configurada essa hipótese, o ente político envolvido será citado, na pessoa do seu representante legal, para apresentar alegações de defesa e/ou recolher o débito.
15.	 Por outro lado, divergimos da Secex-TCE quanto à inclusão do ex-prefeito como responsável pelo dano relacionado às segunda e terceira irregularidades, devendo a obrigação de ressarcir o erário recair exclusivamente sobre o município. Ao ex-prefeito, Sr. Danilo Vidal de Miranda, deverá ser aplicada a multa do art. 58, inciso I, da Lei n.º 8.443/1992, além do julgamento de suas contas irregulares. Tal entendimento encontra amparo nos enunciados abaixo, extraídos da Jurisprudência Selecionada.
- Havendo comprovação de que os recursos repassados mediante convênio ou instrumento congênere foram aplicados com desvio de finalidade em benefício da pessoa jurídica de direito público interno, a responsabilidade pelo ressarcimento da dívida é do ente federado. (Acórdão 4491/2020-TCU-Primeira Câmara, Rel. Min. Benjamin Zymler) 
- Somente ocorre a responsabilização do ente federado beneficiário de transferência de recursos da União caso haja a comprovação de que ele auferiu benefício decorrente da irregularidade cometida; caso contrário, a responsabilidade pelo dano é exclusiva do agente público. (Acórdão 4727/2018-TCU-Segunda Câmara, Rel. Min. José Mucio Monteiro) 
- O ente federado que auferir benefícios com a aplicação irregular de recursos federais transferidos mediante convênio será condenado ao pagamento do débito. Os gestores responsáveis, embora não sejam condenados solidariamente com a pessoa jurídica de direito público interno ao ressarcimento do prejuízo, terão as contas julgadas irregulares, com aplicação de multa, por darem aos recursos destino diverso à finalidade pactuada. (Acórdão 1885/2015-TCU-Plenário, Rel. Min. Augusto Sherman) 
- Constatada a utilização de verba federal fora dos objetivos dos programas ou ajustes que amparam o repasse da verba, mas em benefício da comunidade local, imputa-se o débito correspondente ao ente federado beneficiário, para que não haja seu enriquecimento sem causa, e aplica-se multa aos gestores pela infração cometida. (Acórdão 10997/2015-TCU-Segunda Câmara, Rel. Min. Marcos Bemquerer) 
- Quando os recursos conveniados são aplicados indevidamente em benefício de estado, Distrito Federal ou município, sem que haja locupletamento por parte do agente público, o ente federado favorecido responde pelo ressarcimento da dívida, não havendo como imputar débito ao gestor, sem prejuízo da possibilidade de aplicação de multa a este último. (Acórdão 5224/2015-TCU-Segunda Câmara, Rel. Min. Marcos Bemquerer) 
16.	 Uma vez que as peças dos autos demonstraram que o ente municipal se beneficiou dos recursos federais aplicados com desvio de finalidade, resta improvável que o ex-prefeito tenha se locupletado dos valores impugnados. Nesse sentido, a responsabilidade pelo ressarcimento da dívida é do próprio ente federado, não havendo como atribuir débito ao administrador, que deve, contudo, ter suas contas julgadas irregulares, com aplicação de multa.
17.	 Em relação à primeira irregularidade do parágrafo 2, consistente na ausência de documentos comprobatórios de despesas do FNAS (débito de R$ 3.820,00) , concordamos que a condenação pelo dano deve ser exclusiva do agente público, já que o ex-mandatário incidiu em conduta vedada ao deixar de comprovar as despesas realizadas, não demonstrando o nexo causal entre os recursos da União repassados para financiar os Programas PSB/PSE e a execução em itens compatíveis com seus fins.
18.	 Também merece acolhida a proposta da Secex-TCE de que seja concedido novo e improrrogável prazo para que o município de Trairão/PA comprove o recolhimento do débito apurado aos cofres do Fundo Nacional de Assistência Social (quantias de R$ 4.070,00 e de R$ 40.648,00) . A despeito de o ente municipal não ter atendido à citação do TCU, há farta jurisprudência do Tribunal no sentido de que, mesmo na hipótese de revelia, havendo débito imputável a ente federado, deve-se fixar novo e improrrogável prazo para o recolhimento da dívida, atualizada monetariamente, sem incidência de juros de mora, nos termos do art. 12, §§ 1.º e 2.º, da Lei n.º 8.443/1992 (ver Acórdão 3198/2022-TCU-Segunda Câmara, Rel. Min. Antônio Anastasia; n.º 513/2022-TCU-Primeira Câmara, Rel. Min. Jorge Oliveira; e n.º 5.141/2021-TCU-Segunda Câmara, Rel. Min. Bruno Dantas) . Além disso, a apresentação de defesa é uma faculdade processual, de modo que a renúncia a esse direito não pode, por si só, conduzir o responsável a uma condenação que lhe seja, em alguma medida, mais gravosa (ver Acórdão 3557/2019-TCU-Primeira Câmara, Rel. Min. Augusto Sherman) .
19.	 Por último, em linha com a Unidade Técnica, entendemos conveniente que o julgamento das contas do Sr. Danilo Vidal de Miranda, com as modificações propostas neste parecer (condenação em débito limitada à primeira irregularidade, e multa do art. 58, inciso I, pelas segunda e terceira irregularidades) , seja postergado para a fase subsequente do processo, para decisão de mérito concomitante com as contas do município de Trairão/PA.
20. Quanto ao exame da prescrição, cingiu-se a Unidade Técnica a concluir que, no caso concreto, teria ela ocorrido nos termos do prazo decenal estabelecido no Acórdão 1441/2016-TCU-Plenário, tendo em vista que a data da irregularidade sancionada foi 28/11/2011, enquanto a citação foi ordenada em 16/2/2022. No que respeita à prescrição ressarcitória, embora não mencionado na instrução, infere-se que foi adotada a tese da imprescritibilidade das ações de ressarcimento movidas pelo Estado contra os agentes causadores de dano ao erário.
21.	 Sobre o tema da prescrição, em recentes pareceres exarados nos processos de controle externo, após a tese firmada pelo Supremo Tribunal Federal no RE n.º 636.886 (Tema 899 da repercussão geral) , esta representante do Ministério Público de Contas tem defendido que seja adotado o regime previsto na Lei n.º 9.873/1999 como solução adequada para regular a prescrição para a atuação do Tribunal, até que sobrevenha norma específica, tanto por observar os parâmetros que preponderam no conjunto de normas do direito público, como por ser, também, a norma que já vem sendo utilizada pelo STF para reger a limitação temporal ao poder sancionador do TCU. Outrossim, entende-se que deva ser aplicado o mesmo marco normativo para as pretensões punitiva e de ressarcimento do dano ao erário.
22.	 Em pesquisa ao portal do STF, verifica-se que foi certificado o trânsito em julgado da decisão tomada no RE n.º 636.886 em 5/10/2021. Portanto, se já era possível o julgamento imediato de causas sobre o tema do precedente firmado, independentemente da publicação ou do trânsito em julgado do 'leading case', com a certidão mencionada acima o entendimento fixado pela Suprema Corte se consolida em definitivo.
23.	 Cabe registrar que a prescrição e a decadência são matérias de ordem pública que podem ser arguidas em qualquer tempo e grau de jurisdição e, inclusive, ser reconhecidas de ofício pelo julgador, o que nos leva à convicção de que o novo entendimento veiculado pelo RE n.º 636.886 tem aplicação imediata a todos os processos em curso no TCU, independentemente da época da ocorrência dos fatos.
24.	 A Lei n.º 9.873/1999 apresenta um prazo geral, de cinco anos (art. 1.º, caput) , e um prazo especial, previsto no art. 1.º, § 2.º, a saber: 'quando o fato objeto da ação punitiva da Administração também constituir crime, a prescrição reger-se-á pelo prazo previsto na lei penal'. Com relação a essa particular hipótese, registre-se o entendimento do STJ no sentido de que a pretensão punitiva da Administração Pública em relação a infração administrativa que também configura crime em tese somente se sujeita ao prazo prescricional criminal quando instaurada a respectiva ação penal (REsp 1116477/DF, Rel. Ministro TEORI ALBINO ZAVASCKI, PRIMEIRA TURMA, julgado em 16/08/2012, DJe 22/08/2012) . Como não há notícia nos autos sobre a instauração de ação penal que verse sobre os fatos objeto desta TCE, cumpre-nos adotar o prazo geral quinquenal para a análise da prescrição no caso concreto.
25.	 No que toca ao termo inicial do prazo, nossa compreensão é de que devem ser aplicados os entendimentos recentemente fixados no julgamento da Ação Direta de Inconstitucionalidade n.º 5.509, do Supremo Tribunal Federal, da relatoria do Ministro Edson Fachin, cujo acórdão transitou em julgado em 7/3/2022. Referida ação, ajuizada pelo Procurador-Geral da República, argumentou que seriam inconstitucionais artigos da Constituição do Estado do Ceará e da Lei n.º 12.160/1993, do mesmo Estado, que estabeleceram a observância, pelos Tribunais de Contas dos Municípios e do Estado do Ceará, dos institutos da prescrição e da decadência no exercício de suas competências. A ação direta foi julgada parcialmente procedente, tendo sido declarada a inconstitucionalidade do inciso II do parágrafo único do art. 35-C da Lei estadual n.º 12.160/1993, na redação que lhe foi dada pela Lei n.º 15.516/2014.
26.	 Conforme o Voto do Relator, foram definidos três critérios para a escolha do termo inicial para a fluência do prazo prescricional, a saber:
a) Em caso de omissão na prestação de contas, o dano a ser apurado por sua ausência terá o lapso prescricional iniciado na data em que as contas deveriam ter sido entregues.
b) Em caso de identificação de irregularidades em procedimento prévio à instauração da tomada de contas, a fluência do prazo prescricional ocorrerá após a competente comunicação para o órgão de controle interno ou para o Tribunal de Contas.
c) Em caso em que o Tribunal, por iniciativa própria, realiza auditorias ou inspeções, bem como em que a ele são diretamente levadas as informações necessárias para a instauração de tomada de contas especial, o prazo prescricional deverá ser contado a partir da data do conhecimento da irregularidade.
27.	 A presente TCE se amolda à situação b) acima. Segundo o relatório da peça 41, o município de Trairão/PA cumpriu com a obrigação de prestar contas, tendo elas sido inicialmente aprovadas pelo FNAS/SNAS. Posteriormente, considerando as irregularidades identificadas no referido município pela CGU, por intermédio do Relatório de Fiscalização n.º 38030, o órgão repassador procedeu à reanálise das contas, tendo concluído, ao final, que deveria ser reprovado o valor de R$ 49.358,00, com base nas inconsistências apontadas no relatório da CGU (despesa inelegível, impugnação de despesa e desvio de finalidade) , não regularizadas ou justificadas pelo prefeito responsável.
28. Nesse sentido, deve ser adotado como termo inicial do prazo prescricional a data em que o órgão de controle interno foi comunicado das irregularidades pelo Ministério da Cidadania. Considerando que não há nos autos cópia do ofício de notificação da CGU, por prudência, admite-se como termo a quo do prazo prescricional a data do Relatório de TCE, 6/5/2021 (peça 41) .
29.	 Prevê a Lei n.º 9.873/1999 que a prescrição se interrompe 'pela notificação ou citação do indiciado ou acusado, inclusive por meio de edital' (art. 2.º, inciso I) . Aqui cumpre destacar que, nesse regime legal, a interrupção se dá pela notificação ou citação propriamente dita, e não pelo despacho que a ordena. A prescrição também se interrompe 'por qualquer ato inequívoco, que importe apuração do fato' (art. 2.º, inciso II) .
30.	 Sob esses fundamentos, houve a interrupção da prescrição nas seguintes datas:
- Em 13/8/2021, data do Relatório de Auditoria da CGU (peça 44) .
- Em 11/11/2021, data de autuação do presente processo no TCU.
- Em 23/3/2022, data em que os responsáveis foram cientificados dos ofícios de citação do TCU (peça 65) .
- Em 11/5/2022, data do último pronunciamento da Secex-TCE (peças 66-68) .
31.	 Pelo retrospecto acima, verifica-se que não restou caracterizado no caso concreto o decurso do prazo prescricional de cinco anos previsto no art. 1.º, caput, da Lei n.º 9.873/1999, ou do prazo de três anos da prescrição intercorrente do art. 1.º, § 1.º, da mesma Lei.
32.	 Pelo exposto, esta representante do Ministério Público de Contas manifesta-se no sentido de:
a) fixar novo e improrrogável prazo de 15 (quinze) dias, a contar da notificação, com fundamento no art. 12, §§ 1.º e 2.º, da Lei n.º 8.443/1992 e no art. 202, §§ 3.º, 4.º e 5.º, do Regimento Interno/TCU, para que o Município de Trairão/PA efetue e comprove, perante o Tribunal, o recolhimento das quantias abaixo discriminadas aos cofres do Fundo Nacional de Assistência Social, atualizadas monetariamente até a data do efetivo recolhimento, na forma prevista na legislação em vigor:
	Data de ocorrência
	Valor histórico (R$) 

	11/5/2011
	1.000,00

	16/5/2011
	1.500,00

	1/7/2011
	480,00

	18/10/2011
	545,00

	28/11/2011
	545,00

	10/8/2011
	39.500,00

	21/10/2011
	1.148,00

b) informar ao Município de Trairão/PA que a liquidação tempestiva do débito atualizado monetariamente saneará o processo e permitirá que suas contas sejam julgadas regulares com ressalva, dando-lhe quitação, nos termos do § 4.º do art. 202 do Regimento Interno/TCU, ao passo que a ausência desse pagamento tempestivo levará ao julgamento pela irregularidade de suas contas, com imputação de débito a ser atualizado monetariamente e acrescido de juros de mora, nos termos do art. 19 da Lei n.º 8.443/1992;
c) autorizar, caso requerido, nos termos do art. 26 da Lei n.º 8.443/1992, o parcelamento da dívida indicada na alínea 'b' acima em até 36 (trinta e seis) parcelas mensais e sucessivas, atualizadas monetariamente, esclarecendo ao responsável que a falta de pagamento de qualquer parcela importará no vencimento antecipado do saldo devedor, sem prejuízo das demais medidas legais."
É o relatório.

não há.

Procuradora-Geral Cristina Machado da Costa e Silva.

TOMADA DE CONTAS ESPECIAL. PROGRAMAS DE PROTEÇÃO SOCIAL BÁSICA E PROTEÇÃO SOCIAL ESPECIAL. NÃO COMPROVAÇÃO DA REGULAR APLICAÇÃO DOS RECURSOS. CITAÇÃO. REVELIA. CONCESSÃO DE PRAZO IMPRORROGÁVEL PARA QUE O MUNICÍPIO RECOLHA O DÉBITO. COMUNICAÇÕES.

TOMADA DE CONTAS ESPECIAL (TCE)

Unidade de Auditoria Especializada em Tomada de Contas Especial (AudTCE).

Trata-se de tomada de contas especial instaurada pela Secretaria Especial do Desenvolvimento Social contra Danilo Vidal de Miranda e o município de Trairão/PA, em razão da não comprovação da regular aplicação dos recursos repassados pelo Fundo Nacional de Assistência Social (FNAS) para a execução dos programas Proteção Social Básica (PSB) e Proteção Social Especial (PSE) no exercício de 2011, no total de R$ 128.125,00[footnoteRef:2]. [2:  Peça 2.] 
As três irregularidades relatadas nos autos foram registradas, inicialmente, no relatório de fiscalização 38030 elaborado pela Controladoria-Geral da União e datado de 4/3/2013[footnoteRef:3].  [3:  Peça 6.] 
A primeira dela referia-se à ausência de documentos comprobatórios de despesas no valor de R$ 3.820,00; as outras duas, à realização de despesas com itens incompatíveis com o objeto dos programas e à aplicação de recursos em finalidade diversa daquela previamente pactuada, sem autorização prévia do órgão repassador, em benefício do município.
Segundo o relatório do tomador de contas[footnoteRef:4], o dano ao erário apurado foi de R$ 49.358,00 e Danilo Vidal de Miranda foi indicado como responsável. [4:  Peça 41.] 
Por meio de relatório de auditoria, a CGU expressou a opinião de que as contas do responsável sejam julgadas irregulares com imputação do dano ao erário. A opinião de que as contas do responsável sejam julgadas irregulares também está expressa no certificado de auditoria e no parecer do dirigente de controle interno[footnoteRef:5]. [5:  Peças 41, 45 e 46.] 
Após o devido pronunciamento ministerial[footnoteRef:6], a tomada de contas especial foi encaminhada ao Tribunal. [6:  Peça 47.] 
 Em instrução preliminar, a AudTCE[footnoteRef:7] propôs realizar a citação do responsável pela primeira irregularidade descrita acima e do município, na condição de beneficiário dos recursos, pelas outras duas irregularidades. Também foi proposta a audiência do responsável pela aplicação de recursos em finalidade diversa da previamente pactuada, sem a autorização prévia do órgão repassador. [7:  Peça 51.] 
Por meio de despacho[footnoteRef:8], considerei pertinente a imputação de débito ao município, mas determinei que o dano pelas demais irregularidades também fosse imputado solidariamente ao gestor dos recursos. [8:  Peça 54.] 
Regularmente citados, o município e o gestor não responderam às notificações.
Considerando que os responsáveis não apresentaram defesa e que não havia, nos autos, elementos para afastar a responsabilização, AudTCE[footnoteRef:9] propôs, com base no art. 202, § 3º, do RI/TCU, fixar novo e improrrogável prazo de quinze dias para que o município de Trairão/PA comprovasse perante o Tribunal o recolhimento das quantias relativas às segunda e terceira irregularidades, no montante de R$ 45.538,00. [9:  Peça 66.] 
Propôs, também, postergar o julgamento das contas de Danilo Vidal de Miranda até o retorno do processo, após o transcurso do prazo concedido ao município para recolhimento da importância devida.
O MP/TCU[footnoteRef:10] considera que as despesas referentes à segunda e à terceira irregularidades - contratação de serviços de contabilidade, urnas funerárias e confecção de material em madeira, realizadas em ações do Centro de Referência da Assistência Social, a aquisição de bens permanentes, como a do veículo Kombi, e os demais pagamentos - foram bem qualificadas pelo Ministério do Desenvolvimento Social como desvio de finalidade em relação ao objeto do PSB/PSE-2011. [10:  Peça 69.] 
Assim, concorda com a proposta da unidade instrutiva de que o município de Trairão/PA, que se beneficiou com a realização dessas despesas, seja citado para recolher o débito.
Entretanto, discorda da AudTCE quanto à inclusão de Danilo Vidal de Miranda como responsável solidário pelo dano relacionado às segunda e terceira irregularidades, por entender que a obrigação de ressarcir o erário, nesse caso, deve recair exclusivamente sobre o município. Ao ex-prefeito deve ser aplicada a multa prevista no art. 58, I, da Lei 8.443/1992.
Esse entendimento, estaria amparado em vasta jurisprudência, colacionada no parecer, e no pressuposto de que, se o município se beneficiou dos recursos federais aplicados com desvio de finalidade, resta improvável que o ex-prefeito tenha se locupletado dos valores glosados. Portanto, conclui que a responsabilidade por essa parcela do débito é exclusiva do município.
Em relação às despesas no montante de R$ 3.820,00, concorda com a proposta da AudTCE, de condenação do ex-prefeito, tendo em vista que não apresentou a documentação que poderia estabelecer o nexo de causalidade entre os recursos repassados e as despesas efetuadas.
Ademais, o concorda com a proposta da unidade instrutiva de que seja concedido novo prazo para o município de Trairão/PA recolher o débito apurado e que o julgamento das contas de Danilo Vidal de Miranda seja postergado para a fase subsequente do processo, mas que a sua condenação em débito se limite à primeira irregularidade e a multa prevista no art. 58, I, da Lei 8.443/1992 seja aplicada em razão das segunda e terceira irregularidades.
Por fim, o Ministério Público de Contas procedeu ao exame da prescrição com base na Lei 9.873/1999 e definiu como termo inicial para a fluência do prazo prescricional a data de emissão do relatório de tomada de contas especial[footnoteRef:11] - 6/5/2021. [11:  Peça 41.] 
A partir desse marco, rememorou, citando o art. 2º, I e II, da Lei 9.873/1999, que a prescrição se interrompe pela notificação ou citação do indiciado ou acusado, inclusive por meio de edital, ou por qualquer ato inequívoco que importe apuração do débito. Na sequência, identificou três eventos interruptivos da prescrição nas seguintes datas:
"- Em 13/8/2021, data do Relatório de Auditoria da CGU (peça 44) .
- Em 11/11/2021, data de autuação do presente processo no TCU.
- Em 23/3/2022, data em que os responsáveis foram cientificados dos ofícios de citação do TCU (peça 65) .
- Em 11/5/2022, data do último pronunciamento da Secex-TCE (peças 66-68) ."
Assim, concluiu não ter ocorrido o decurso do prazo prescricional de cinco anos ou do prazo de três anos da prescrição intercorrente, previstos no art. 1º, caput e § 1º, da Lei 9.873/1999.
II
Concordo com a análise empreendida pelo MP/TCU em relação à definição dos responsáveis pelos débitos oriundos das três irregularidades apontadas nos autos e com a proposta da unidade instrutiva de concessão de prazo ao município para recolhimento do débito e julgamento posterior das contas de Danilo Vidal de Miranda.
Quanto à ocorrência da prescrição das pretensões punitiva e ressarcitória, ela deve ser analisada sob a ótica do disposto na Resolução TCU 344/2022:
"Seção II
Do Termo Inicial
Art. 4° O prazo de prescrição será contado:
I - da data em que as contas deveriam ter sido prestadas, no caso de omissão de prestação de contas;
II - da data da apresentação da prestação de contas ao órgão competente para a sua análise inicial;
III - do recebimento da denúncia ou da representação pelo Tribunal ou pelos órgãos de controle interno, quanto às apurações decorrentes de processos dessas naturezas;
IV - da data do conhecimento da irregularidade ou do dano, quando constatados em fiscalização realizada pelo Tribunal, pelos órgãos de controle interno ou pelo próprio órgão ou entidade da Administração Pública onde ocorrer a irregularidade;
V - do dia em que tiver cessado a permanência ou a continuidade, no caso de irregularidade permanente ou continuada."
Observa-se que, no caso sob análise, o inciso II acima transcrito é o adequado para o estabelecimento do termo inicial do prazo prescricional, ou seja, da data da apresentação da prestação de contas ao órgão competente para a sua análise inicial. Entretanto, a peça[footnoteRef:12] em que consta a prestação de contas do município não está datada nem foi possível, por meio de consulta à Internet, obter-se a data em que o demonstrativo sintético anual da execução físico-financeira do sistema único de assistência social - SUAS ano: 2011 - foi autenticada. [12:  Peça 3.] 
Consultando-se a nota técnica 415/2013-CPCRFF/CGPC/DEFNAS, de 22/8/2013, que expressou a avaliação sobre a prestação de contas do município, extrai-se a informação de que o número do processo da referida prestação de contas é 71001.01.015879/2012-74, o que permite inferir que ela tenha sido apresentada no exercício de 2012.
Tendo em vista que não é possível precisar a data de apresentação da prestação de contas, adota-se, excepcionalmente, a data de conhecimento da irregularidade ou do dano, com base no art. 4º, IV, da Resolução 344/2020, materializada pelo relatório de fiscalização elaborado pela CGU em 4/3/2013.
A partir dos critérios e procedimentos para o exame da prescrição nos processos de controle externo, estabelecidos pela Resolução TCU 344/2022, elaborei o quadro abaixo, no qual são apontados marcos prescricionais, termos iniciais, causas interruptivas, datas e peças dos autos:
	Marcos Prescricionais
	Peça
	Data

	Termos iniciais:
		
	- Irregularidades 1, 2 e 3 acima descritas.
	Relatório de Fiscalização da CGU 38030 (Peça 6, fundamento: art. 4º, IV, da Resolução TCU 344/2022) 
	4/3/2013

	Causas Interruptivas:
		
	- AR de notificação do responsável Danilo Vidal de Miranda.
	Peça 12, fundamento: art. 5º, I, da Resolução TCU 344/2022.
	2/9/2014

	-  Nota Técnica 723/2017-CPCRFF/CGP/DEFNAS, com proposta de estorno da aprovação da prestação de contas para analisar as irregularidades apontadas no relatório de fiscalização da CGU 38030
	Peça 13, fundamento: art. 5º, II, da Resolução TCU 344/2022.
	23/7/2017

	- Nota técnica MDS 1260, com proposta de notificação do responsável.
	Peça 15, fundamento: art. 5º, II, da Resolução TCU 344/2022.
	13/3/2018

	-  AR de notificação do responsável Danilo Vidal de Miranda.
	Peça 17, fundamento: art. 5º, I, da Resolução TCU 344/2022.
	12/4/2018

	-  AR de notificação do responsável Danilo Vidal de Miranda.
	Peça 28, fundamento: art. 5º, I, da Resolução TCU 344/2022.
	18/6/2018

	- Nota técnica MDS 6484 com análise documental.
	Peça 29, fundamento: art. 5º, II, da Resolução TCU 344/2022.
	2/10/2018

	- Instauração de TCE.
	Peça 38, fundamento: art. 5º, II, da Resolução TCU 344/2022.
	8/1/2019

	- Relatório de tomada de contas especial.
	Peça 41, fundamento: art. 5º, II, da Resolução TCU 344/2022.
	6/5/2021

	- Instrução com proposta de citação elaborada pela AudTCE.
	Peça 51, fundamento: art. 5º, II, da Resolução TCU 344/2022.
	1º/12/2021

	- Despacho autorizativo da citação.
	Peça 54, fundamento: art. 5º, II, da Resolução TCU 344/2022.
	10/1/2022

	- Instrução com proposta de mérito elaborada pela AudTCE.
	Peça 56, fundamento: art. 5º, II, da Resolução TCU 344/2022.
	16/2/2022

	- Instrução com proposta de mérito elaborada pela AudTCE.
	Peça 66, fundamento: art. 5º, II, da Resolução TCU 344/2022.
	11/5/2022

	- Parecer do MP/TCU
	Peça 69, fundamento: art. 5º, II, da Resolução TCU 344/2022.
	15/9/2022

Como se vê, a partir do termo inicial para contagem do prazo prescricional, 4/3/2013, observa-se que entre 2/9/2014 - AR de notificação do responsável Danilo Vidal de Miranda[footnoteRef:13] - e 13/3/2018 - emissão da nota técnica MDS 1260 com proposta de nova notificação do responsável[footnoteRef:14] -, não transcorreu decurso de tempo superior a cinco anos sem registro de ato inequívoco de apuração do fato, notificação do responsável ou outro ato que tivesse interferido de modo relevante no curso das apurações, motivo pelo qual não resta caracterizada a ocorrência da prescrição quinquenal, conforme dispõe a Resolução TCU 344/2022. Tampouco ocorreu a prescrição intercorrente, prevista no art. 8º da Resolução 344/2022. [13:  Peça 12.]  [14:  Peça 15.] 
Por fim, concordo com a proposta do MP/TCU de excluir a responsabilidade do ex-prefeito pela segunda e terceira irregularidades. A jurisprudência do Tribunal é pacífica no sentido de que o ressarcimento recaia exclusivamente sobre o município nos casos em que que os recursos são aplicados com desvio de finalidade em benefício da pessoa jurídica de direito público interno.
Assim, considerando que os débitos estão evidenciados nos autos, conforme as análises elaboradas pela unidade instrutiva e o MP/TCU, cumpre conceder prazo para que o município de Trairão/PA recolha o débito, com julgamento posterior das contas de Danilo Vidal de Miranda.
Ante o exposto, voto pela aprovação do acórdão que ora submeto à apreciação deste Colegiado.
TCU, Sala das Sessões, em 28 de fevereiro de 2023.
Weder de Oliveira
Relator